ACORDAO-COMPLETO-2483107

ACÓRDÃO 2131/2022 ATA 11/2022 - PRIMEIRA CÂMARA

VISTOS, relatados e discutidos estes autos de concessão de pensões civis pelo Instituto Nacional do Seguro Social.
ACORDAM os ministros do Tribunal de Contas da União, reunidos em sessão da 1ª Câmara, diante das razões expostas pelo relator, em:
9.1. considerar legais os atos de pensão civil instituídos por Washington Luiz Dos Santos Vieira (132405/2020, peça 3) , Waini Milland Fernandes Torres (132408/2020, peça 4) , Walter Carvalho Silva (132410/2020, peça 5) , Helio Adami Carvalho (136378/2020, peça 7) , Jose Teixeira De Oliveira Filho (136454/2020, peça 8) , Josue Gomes De Oliveira (141303/2020, peça 9) , Dilberto Jose De Lorenzo Mendonca (5475/2021, peça 10) e Paulo Roberto Curitiba Da Silva (7584/2021, peça 11) , concedendo-lhes o respectivo registro, nos termos do § 1º do art. 260 do RI/TCU; 
9.2. considerar ilegal o ato de pensão civil instituído por Glaucia Guedes Sant Ana Homem (136354/2020, peça 6) , recusando-lhe o registro, nos termos do § 1º do art. 260 do RI/TCU; 
9.3. dispensar a devolução dos valores indevidamente recebidos, presumidamente, de boa-fé pelo pensionista, nos termos da Súmula 106 deste Tribunal; 
9.4. determinar ao Instituto Nacional do Seguro Social que:
9.4.1. suspenda, no prazo de 15 (quinze) dias, todo e qualquer pagamento concernente ao ato impugnado no item 9.2, comunicando ao Tribunal as providências adotadas, nos termos dos arts. 262, caput, do RI/TCU, e 8º, caput, da Resolução TCU 206/2007;
9.4.2. dê ciência do inteiro teor desta deliberação ao interessado, alertando-o de que o efeito suspensivo proveniente da interposição de eventuais recursos perante o Tribunal não o exime da devolução dos valores percebidos indevidamente após a respectiva notificação, caso esses não sejam providos, devendo encaminhar os comprovantes dessa notificação a esta Corte no prazo de até 30 (trinta) dias;
9.4.3. cadastre novo ato de concessão de pensão civil livre das irregularidades apontadas, submetendo-o no prazo de 30 (trinta) dias à apreciação deste Tribunal, nos termos do art. 262, caput e § 2º, do RI/TCU, e do art. 19, § 3º, da Instrução Normativa TCU 78/2018;
9.5. encerrar o processo e arquivar os presentes autos.

Atos de pensão civil.

Primeira Câmara

Instituto Nacional do Seguro Social.

3. Interessados: Ivonete Gomes Botelho Silva (XXX.619.786-XX); Jose Antonio Homem (XXX.885.036-XX); Maria Angela Assis Dayrell (XXX.561.636-XX); Maria Estelia da Costa Rezende (XXX.204.036-XX); Paulo Augusto Tavares da Silva (XXX.531.356-XX); Rosana Mendes Campos (XXX.291.806-XX); Teresa Bernardes Carvalho (XXX.473.306-XX); Theresinha Maltoni Teixeira (XXX.555.006-XX); Vera Lucia Cordeiro de Oliveira (XXX.398.166-XX); Vera Lucia Tavares da Silva (XXX.408.206-XX).

13.1. Ministros presentes: Benjamin Zymler (na Presidência) e Vital do Rêgo.
13.2. Ministro-Substituto convocado: Weder de Oliveira (Relator).
13.3. Ministro-Substituto presente: Augusto Sherman Cavalcanti.

WEDER DE OLIVEIRA

Reproduzo, com ajustes de forma, o parecer emitido pelo MP/TCU, representado pelo procurador Júlio Marcelo de Oliveira (peça 15) :
"Trata-se de processo consolidado com nove atos de pensões civis deferidas pelo Instituto Nacional do Seguro Social, com pareceres pela legalidade emitidos pelo controle interno e pela Secretaria de Fiscalização de Integridade de Atos e Pagamentos de Pessoal e de Benefícios Sociais - Sefip.
A servidora Glaucia Guedes Sant'Ana Homem (peça 6) ingressou no serviço público em data anterior à promulgação da Emenda Constitucional 41/2003 e aposentou-se por invalidez em 20/1/1997.
Instituiu pensão em favor do cônjuge em 9/6/2013, ocasião em que já vigorava a Emenda Constitucional 70/2012, publicada no DOU de 30/3/2012, que acrescentou à EC 41/2003 o art. 6º-A e seu parágrafo único, in verbis:
'Art. 6º-A. O servidor da União, dos Estados, do Distrito Federal e dos Municípios, incluídas suas autarquias e fundações, que tenha ingressado no serviço público até a data de publicação desta Emenda Constitucional e que tenha se aposentado ou venha a se aposentar por invalidez permanente, com fundamento no inciso I do § 1º do art. 40 da Constituição Federal, tem direito a proventos de aposentadoria calculados com base na remuneração do cargo efetivo em que se der a aposentadoria, na forma da lei, não sendo aplicáveis as disposições constantes dos §§ 3º, 8º e 17 do art. 40 da Constituição Federal.
Parágrafo único. Aplica-se ao valor dos proventos de aposentadorias concedidas com base no caput o disposto no art. 7º desta Emenda Constitucional, observando-se igual critério de revisão às pensões derivadas dos proventos desses servidores.'
Assim, o benefício deveria observar o critério da paridade, no entanto, os seus valores estão sendo reajustados incorretamente pelos índices previdenciários, conforme se observa do fundamento legal constante do ato e-Pessoal:
'PCIV-13 - CF/1988, art. 40, § 7º, inciso I (Redação dada pela EC 41/2003) , c/c MP 167/2004 (convertida na Lei 10.887/2004) - Pensão por morte, sem paridade, com valor do benefício igual ao valor da totalidade dos proventos do servidor falecido, até o limite máximo estabelecido para os benefícios do regime geral de previdência social de que trata o art. 201, acrescido de setenta por cento da parcela excedente a este limite, caso aposentado à data do óbito. Pensão sem paridade (vigência de 20/2/2004 a 12/11/2019) .'
Consulta ao Siapenet revela que, de fato, os proventos estão sem paridade, conforme a ficha financeira de março de 2021 (LEI 8.112/1990 - EC 41/2003 - LEI 10.887/2004) .
Esta Corte de Contas, ao apreciar a representação acerca do 'estudo sobre a existência ou não de paridade com a remuneração do servidor ativo das pensões decorrentes de aposentadorias concedidas anteriormente à Emenda Constitucional - EC 41/2003, bem assim daquelas decorrentes das aposentadorias concedidas com base no art. 3º da mencionada emenda constitucional', prolatou o Acórdão 2553/2013-TCU-Plenário que decidiu, entre outras medidas, formular as seguintes orientações às unidades jurisdicionadas:
'9.2. orientar os órgãos e entidades da Administração Pública Federal a observar as seguintes diretrizes na concessão de pensão:
 (...) 
9.2.3. constituem exceção à regra e continuam gozando do benefício de paridade (regra de exceção a partir da edição da Emenda Constitucional 41/2003) as pensões civis originadas por óbitos ocorridos a partir de 1º/1/2004 e que sejam decorrentes de:
9.2.3.1. aposentadorias fundamentadas no art. 3º da Emenda Constitucional 47/2005, por força do parágrafo único do art. 3º dessa Emenda;
9.2.3.2. aposentadorias por invalidez, para servidores que tenham ingressado no serviço público até 31/12/2003, com base no parágrafo único do art. 6.º-A da Emenda Constitucional 41/2003, incluído pela Emenda Constitucional 70/2012, observados os efeitos financeiros estipulados no art. 2º da EC 70/2012;'
Transcreve-se, por oportuno, o voto condutor do Acórdão 6530/2014-TCU-Primeira Câmara, que tratou de caso semelhante:
'5. Verifica-se que o ato de concessão em tela foi editado quando já se encontravam em vigência o art. 6º-A e seu parágrafo único, acrescidos à EC nº 41/2003 pela EC 70/2012, (...) 
6. Dessa forma, entendo que não é o caso de somente expedir determinação para que o órgão reveja a forma de atualização do benefício recebido pelo pensionista, mas de considerar o ato ilegal, de modo que seja enviado, via Sisac, novo ato devidamente corrigido relativamente ao seu fundamento legal, com indicação expressa da garantia da paridade entre os proventos da pensão e a remuneração do cargo que a instituidora inválida ocupava quando em atividade.'
No caso vertente, a pensão civil não inclui, em seus fundamentos, a EC 70/2012, vigente na data da concessão do benefício, nem é reajustada pela regra da paridade. Em consonância com as decisões supracitadas, a concessão deve ser considerada ilegal.
O ato foi encaminhado pelo controle interno em 2021, de modo que não houve o decurso do prazo de cinco anos previsto pelo Supremo Tribunal Federal, no âmbito do RE 636.553, para a apreciação de atos de natureza complexa, por parte do Tribunal de Contas da União.
Ante o exposto, o Ministério Público de Contas manifesta-se pela ilegalidade da pensão instituída por Glaucia Guedes Sant'Ana Homem (peça 6) e sugere determinar à unidade jurisdicionada que promova a revisão desta concessão, em observância ao art. 2º da EC 70/2012 e ao Acórdão 2553/2013-TCU-Plenário, e encaminhe novo ato, via e-Pessoal, para oportuna apreciação por este Tribunal.
Quanto às demais concessões, aquiesce à proposta oferecida nos autos pela unidade técnica."
É o relatório.

não há.

Procurador Júlio Marcelo de Oliveira.

PENSÃO CIVIL. LEGALIDADE DE 8 (OITO) ATOS. APOSENTADORIA POR INVALIDEZ. REAJUSTES IRREGULARES COM BASE NOS ÍNDICES PREVIDENCIÁRIOS, SEM PARIDADE. FORMA DE REAJUSTE DA RESPECTIVA PENSÃO COM FUNDAMENTO NA EMENDA CONSTITUCIONAL 70/2012. PARIDADE. ILEGALIDADE DE UM ATO. DETERMINAÇÃO. ARQUIVAMENTO.

PENSÃO CIVIL (PCIV)

Secretaria de Fiscalização de Integridade de Atos e Pagamentos de Pessoal e de Benefícios Sociais (Sefip).

Trata-se de 9 (nove) atos de pensão civil emitidos pelo Instituto Nacional do Seguro Social.
A Secretaria de Fiscalização de Integridade de Atos e Pagamentos de Pessoal e de Benefícios Sociais (Sefip) propõe a legalidade dos atos.
O MP/TCU concorda com o mérito proposto no tocante aos atos acostados às peças 3, 4, 5, 7, 8, 9, 10 e 11, enquanto pugna pela ilegalidade da pensão civil instituída por Glaucia Guedes Sant'ana Homem, em favor de José Antonio Homem, na qualidade de viúvo, uma vez que entende ser indevida a fundamentação legal utilizada no ato.
Acolho a proposta do MP/TCU, a qual incorporo às minhas razões de decidir.
Devem ser apreciados pela legalidade com registro os atos de Washington Luiz Dos Santos Vieira (132405/2020, peça 3) , Waini Milland Fernandes Torres (132408/2020, peça 4) , Walter Carvalho Silva (132410/2020, peça 5) , Helio Adami Carvalho (136378/2020, peça 7) , Jose Teixeira De Oliveira Filho (136454/2020, peça 8) , Josue Gomes De Oliveira (141303/2020, peça 9) , Dilberto Jose De Lorenzo Mendonca (5475/2021, peça 10) e Paulo Roberto Curitiba Da Silva (7584/2021, peça 11) .
A Sra. Glaucia Guedes Sant'ana Homem ingressou no serviço público em 7/2/1983 e se aposentou em 20/1/1997. O ato respectivo, ato Sisac 10804005-04-1999-000464-5, foi julgado legal, no âmbito do TC Processo 021.688/2008-0.
No campo "fundamento constitucional/legal da aposentadoria (na data do óbito) " do ato de pensão por ela instituído, em 9/6/2013, agora em exame, consta a seguinte fundamentação legal:
"APOS-18 - CF/1988, art. 40, inciso I (Redação original) - integral- Aposentadoria por invalidez permanente com proventos integrais, decorrente de acidente em serviço, moléstia profissional ou doença grave, contagiosa ou incurável, especificadas em lei. Vigência: 5/10/1988 a 15/12/1998".
E no campo "base de cálculo dos proventos aposentadoria (na data do óbito) " a forma de reajuste é "última remuneração (paridade) " (não grifado no original) .
Todavia, registra-se uma incongruência: no campo "fundamentação legal da pensão civil", instituída em 9/6/2013 e derivada da aposentadoria, está assim consignado:
"PCIV-13 - CF/1988, art. 40, § 7º, inciso I (Redação dada pela EC 41/2003) , c/c MP 167/2004 (convertida na Lei 10.887/2004) - Pensão por morte, sem paridade, com valor do benefício igual ao valor da totalidade dos proventos do servidor falecido, até o limite máximo estabelecido para os benefícios do regime geral de previdência social de que trata o art. 201, acrescido de setenta por cento da parcela excedente a este limite, caso aposentado à data do óbito. Pensão sem paridade (vigência de 20/2/2004 a 12/11/2019) " (não grifado no original) .
Bem se vê que na data de instituição da pensão já vigorava a Emenda Constitucional 70/2012, de 30/12/2012, que acrescentou à EC 41/2003 o art. 6º-A e seu parágrafo único:
"Art. 6º-A. O servidor da União, dos Estados, do Distrito Federal e dos Municípios, incluídas suas autarquias e fundações, que tenha ingressado no serviço público até a data de publicação desta Emenda Constitucional e que tenha se aposentado ou venha a se aposentar por invalidez permanente, com fundamento no inciso I do § 1º do art. 40 da Constituição Federal, tem direito a proventos de aposentadoria calculados com base na remuneração do cargo efetivo em que se der a aposentadoria, na forma da lei, não sendo aplicáveis as disposições constantes dos §§ 3º, 8º e 17 do art. 40 da Constituição Federal.
Parágrafo único. Aplica-se ao valor dos proventos de aposentadorias concedidas com base no caput o disposto no art. 7º desta Emenda Constitucional, observando-se igual critério de revisão às pensões derivadas dos proventos desses servidores."
Ademais, o artigo 2º da mesma EC 70/2012 garante o direito à paridade das aposentadorias já concedidas e às pensões delas decorrentes, com aplicação retroativa a 1º/1/2004:
"Art. 2º A União, os Estados, o Distrito Federal e os Municípios, assim como as respectivas autarquias e fundações, procederão, no prazo de 180 (cento e oitenta) dias da entrada em vigor desta Emenda Constitucional, à revisão das aposentadorias, e das pensões delas decorrentes, concedidas a partir de 1º de janeiro de 2004, com base na redação dada ao § 1º do art. 40 da Constituição Federal pela Emenda Constitucional nº 20, de 15 de dezembro de 1998, com efeitos financeiros a partir da data de promulgação desta Emenda Constitucional".
Ou seja, a pensão civil derivada de aposentadoria por invalidez, concedida a servidores que ingressaram no serviço público antes de 31/12/2003 e que vieram a óbito após 1º/1/2004, deve ser reajustada pela paridade, tendo como fundamento a EC 70/2012, o que é o caso do ato da Sra. Glaucia Guedes Sant Ana Homem (136354/2020, peça 6) . Ou seja, a pensão deve ser julgada ilegal.
Uma vez que o ato foi enviado a esta Corte de Contas há menos de cinco anos, pode ser apreciado sem a necessidade de prévia oitiva do interessado, nos termos do Acórdão 587/2011-TCU-Plenário, não sendo o caso, também, de ocorrência de apreciação tácita da legalidade, por decurso de prazo (decisão do Supremo Tribunal Federal, em sede de repercussão geral, no âmbito do RE 636.553: "em atenção aos princípios da segurança jurídica e da confiança legítima, os Tribunais de Contas estão sujeitos ao prazo de 5 anos para o julgamento da legalidade do ato de concessão inicial de aposentadoria, reforma ou pensão, a contar da chegada do processo à respectiva Corte de Contas") .
Diante do exposto, voto pela aprovação do acórdão que ora submeto à apreciação deste Colegiado.
TCU, Sala das Sessões, em 19 de abril de 2022.
Weder de Oliveira 
Relator